臺灣嘉義地方法院民事裁定　95年度聲字第527號
聲　請　人　甲○○
相　對　人　嘉義縣竹崎地政事務所
法定代理人　乙○○
上列聲請人與相對人間請求聲請更正總登記持分事件，本院裁定
如下：
    主  文
聲請駁回。
聲請程序費用新台幣壹仟元由聲請人負擔。
    事實及理由
一、聲請意旨：
  (一)爰聲請人係林新帆之養子，林新帆為林標之三男，林新帆、
    林標分別於民國（下同）83年8月24日及57年3月25日死亡，
    。另坐落嘉義縣梅山鄉○○段232-1號土地（下稱系爭土地
    ）於35年間政府辦理總登記時，聲請人之先祖父林標與林炮
    （林標之二兄）、林子忠、林子松、林子東、林秦宗、林秦
    湖、林靜子、林春江等人申請為總登記，其持分分別為林標
    64分之16，林炮64分之32，林子忠、林子松、林子東三人各
    為64分之4，餘林秦宗、林秦湖、林靜子、林春江等四人各
    為64分之1，並提出經梅山鄉長吳原甲為證明人之登記技正
    二件、賣度證二件、印鑑證明四件申報總登記，受理登記機
    關並未按上開總登記申報之連名表所示之持分為總登記持分
    登記，仍依原日據時代之持分而錯誤登記為林子東持分4分
    之1、林子忠持分4分之1、林子松持分4分之1、林秦宗持分
    16分之1、林秦湖持分16分之1、林靜子持分16分之1、林春
    江持分16分之1。
  (二)按「登記人員或利害關係人，於登記完畢後發件登記錯誤或
    遺漏時，應申請更正登記，登記機關於報經上級地政機關查
    明核准後更正之。」土地法第68條第1項及第69條所稱錯誤
    ，係指登記事項與登記原因證明文件所載之內容不符者。所
    稱遺漏係指登記事項而漏未登記者，土地登記規則第134條
    第1項及第13條分別明文規定。系爭土地之總登記因有登記
    錯誤之原因，而相對人就該錯誤，自應負除去之責任。聲請
    人係系爭土地總登記時申請人林標之孫，是聲請人自係上開
    登記規則所稱之利害關係人，依系爭土地總登記申請書登記
    時之持分，與相對人所登記之持分，就「登記事項與登記原
    因證明文件所載之內容顯然不符。乃聲請人於95年9月18日
    經向相對人依土地登記規則第134條第1項申請更正登記時，
    竟遭相對人以「本案土地已於95年4月間辦竣分割共有物分
    割為林江單獨所有，已非申請更正前之內容，故本案無法辦
    理更正登記」而予駁回。
  (三)次按總登記前、後系爭土地登記所有權人均為林子東、林子
    忠、林子松（以上三人各持分4分之1），林秦宗、林秦湖、
    林靜子、林春江（以上四人各持分16分之1），系爭土地總
    登記申報聯名表之申請登記持分為林炮64分之32，林標64分
    之16，林子東、林子忠、林子松三人各持分64分之4，林秦
    宗等四人各64分之1。林標於申報時附繳之權利憑證有賣渡
    證二件，足證系爭土地於總登記前即日據時代因有買賣關係
    存在，而依光復前日劇時代之民法規定，系爭土地之買賣因
    意思表示而不必經登記即可生效。故林標、林炮二人依當時
    買賣持分，會同原土地所有權人即林子東等人，在梅山鄉公
    所鄉長之證明後，憑以辦理總登記之申報。相對人就上開有
    利於聲請人之事項，並未審酌總登記未依林標、林報等人之
    申報持分而為登記，徒以有違登記之同一性，而就原始登記
    錯誤棄置不論，其所持理由難令折服。
  (四)相對人主張依土地登記規則第7條之規定，本件應經法院之
    判決塗銷，登記機關不得為塗銷登記。按本件登記之土地權
    利，係因登記錯誤，依土地登記規則之規定，聲請人既經提
    出申請更正，自應依同規則第134條第1項及第2項之規定辦
    理。而此更正登記係依法律之規定辦理，自非經法院判決塗
    銷始可辦理更正登記，相對人之主張難認有理。
  (五)聲請人聲請總登記持分更正登記，相對人雖係以土地登記規
    則第57條第1項第2款規定駁回，惟其駁回理由載明「本案土
    地已於95年4月間辦竣分割登記，共有物為林江緞單獨所有
    ，已非申請更正前之內容，爰依土地登記規則第57條第1項
    第2款規定予以駁回」。實際上本件係「登記之權利人義務
    人或其申請登記之法律關係有關之權利關係間有爭執」，應
    屬同條項第3款之事由，而依該條款（及57條第1項第3款）
    駁回者，依同條第3項「依第1項第3款駁回者，申請人並得
    訴請司法機關裁判」。參照最高法院57年度台抗字第179 號
    裁定，以「土地登記原屬行政事項，土地登記規則第38條（
    現行）法條第57條所定司法機關對於地政機關所為駁回登記
    聲請之處分，得依聲請而為裁判者，乃以司法裁判對該行政
    處分之糾正，該裁判之對象既為主管登記機關，即難認為該
    登記屬於非訟事件，故對於地政機關駁回其聲請表示不服聲
    請法院裁定……」之要旨，係聲請裁定即可達目的，相對人
    認應循訴願、行政訴訟途徑以求解決，並認本件非普通法院
    管轄，容有誤會。聲請人自得依據土地登記規則第57條第3
    項之規定所訴請司法機關裁判。
  (六)請求裁定命相對人應將土地坐落嘉義縣梅山鄉○○段232 －
    1號建面積9146平方公尺土地，36年5月15日總登記，林子東
    持分4分之1、林子忠持分4分之1、林子松持分4分1、林秦宗
    持分16分之1林秦湖持分16分之1、林靜子持分16分之1、林
    春江持分16分之1、林文桂持分16分1，更正為林炮持分64分
    之32、林標持分64分之16、林子忠持分64分之4、林子松持
    分64分4、林子東64分之4、林秦宗持分64分之1、林秦湖持
    分64分之1、林靜子持分64分之1、林春江持分64分之1。
二、相對人則以下列情詞置辯，請求駁回聲請人之聲請：
  (一)聲請人於95年9月18日委託邱創典律師代理以嘉竹地字第577
    00號登記申請書，申請將林江緞所有之系爭土地，更正為林
    炮持分64分之32、林標持分64分之16、林子忠持分64分之4
    、林子松持分64分之4、林子東持分64分之4、林秦宗持分64
    分之1、林秦湖持分64分之1、林靜子持分64分之1、林春江
    持分64分之1，惟聲請人以本案土地已於95年4月間辦竣分割
    、共有物分割為林江緞單獨所有，權利主體非聲請人所申請
    之更正前林子東持分4分之1、林子忠4分之1、林子松4分之1
    、林秦宗16分之1、林秦湖持分16分之1、林靜子持分16分之
    1 、林春江持分16分之1之狀態，故有違登記之同一性，應
    不予受理，無法辦理更正登記，爰依土地登記規則第57條第
    1項第2款規定（依法不應登記）駁回其登記之申請。
  (二)本案土地於日據時期登記簿係登記所有權人為林子東持分4
    分之1、林子忠持分4分之1、林子松持分4分之1、林秦宗持
    分16分之1、林秦湖持分16分之1、林靜子持分16分之1、林
    春江持分16分之1等7人共有，又36年總登記時登記簿共有權
    人亦如此記載，渠等共有權人嗣後業已移轉（繼承或買賣）
    其持分與善意第三人，並經輾轉多次移轉現為林江緞單獨所
    有，依土地法第43條規定：「依本法所為之登記，有絕對效
    力。」其所謂登記有絕對效力依司法院院字第1919號解釋，
    係為保護第三人起見，將登記事項賦予絕對真實之公信力，
    故第三人信賴登記而取得土地權利時，不因登記原因之無效
    或撤銷而被追奪。聲請人上主張更正為林標等9人所共有，
    自屬無據，原處分應予維持。
  (三)復按「依本規則登記之土地權利，除本規則另有規定外，非
    經法院判決塗銷確定，登記機關不得為塗銷登記。」、「登
    記人員或利害關係人，於登記完畢後，發見登記錯誤或遺漏
    時，非以書面聲請該管上級機關查明核准後，不得更正。但
    登記錯誤或遺漏，純屬登記人員記載時之疏忽，並有原始登
    記原因證明文件可稽者，由登記機關逕行更正之。」分別為
    土地登記規則第7條及土地法第69條所明定。按土地登記完
    畢後，利害關係人發現登記錯誤時，固得依土地法第69條之
    規定申請更正登記，惟以原登記之同一性為限；若登記以外
    之人，對登記所示之法律關係，有所爭執，則應訴由司法機
    關審判，以資解決，殊非可以上述規定，聲請更正登記，以
    變更原登記所示之法律關係（改制前行政法院48年判字第72
    號判例意旨參照）。相對人遂依土地登記規則第57條第1項
    第2款規定（依法不應登記），於95年9月25日以嘉竹地駁字
    第123號駁回通知書駁回其所請，並依行政程序法第96條規
    定教示其不服駁回者，得依訴願法規定，自本件行政處分書
    送達之次日起30日內，向相對人遞送訴願書，其業於95 年
    10月14日向相對人提起訴願。
  (四)又觀36年公布「台灣省土地權利憑證繳驗及換發權利書狀辦
    法」第7條規定，審查時應將所繳驗之申請書產權憑證及土
    地台帳，不動產登記簿三者互為核對是否相符？查聲請人之
    祖父林標等人雖有申報之情事，惟並無審查相符之記載及初
    審人員蓋章，申請人尚不因申報而取得該不動產所有權，申
    報係當初地籍整理之方法（最高法院82台上3167判決參照）
    ，故36年總登記時登記簿所有權與日據時期登記簿所有權一
    致，尚無所謂登記錯誤之情形，殊非可聲請更正登記，以變
    更原登記所示之法律關係。
  (五)揆台灣光復後關於土地權利之變動，應適用我國法律規定辦
    理，聲請人之祖父林標若當初真有買賣林子東等7人共有土
    地，應即依民法第758條「不動產物權，依法律行為而取得
    、設定、喪失或變更者，非經登記，不生效力。」之規定，
    於總登記後，請求林子東等7共有人移轉該筆土地之所有權
    予其，使其取得不動產物權。非於權利睡著數十年後，反憑
    申報書所載要求將已非昔日林子東等7人共有之系爭土地，
    更正為35年林標等9人未經登記不生效力所申報之持分。又
    按「申請更正登記，如更正登記後之權利主體、種類、範圍
    或標的與原登記原因證明文件所載不符者，有違登記之同一
    性，應不予受理。」「更正登記以不妨害原登記之同一性為
    限…。」為更正登記法令補充規定第6、7點所明定。又聲請
    人一再主張應依土地登記規則第134條第1項及第2項之規定
    辦理變更登記，惟該條文業經內政部95年6月19日內授中辦
    地字第0950725073號令發布刪除，並自同年6月30日施行，
    不再適用，併此敘明。
  (六)相對人以土地登記規則第57條第1項第2款（依法不應登記）
    規定駁回其更正登記申請案，聲請人不符該項駁回之「行政
    處分」，業已依訴願法第1條規定提起訴願救濟，若對訴願
    決定不服可依行政訴訟法第5條規定提起訴訟再求救濟。而
    私法事件由普通（民事）法院審理，公法事件由行政法院審
    理，公法上之爭議，除法律別有規定，賦予民事法院對公法
    事件有審理之權限外（行政訴訟法第2條參照），行政救濟
    之途徑為訴願、行政訴訟，然若以提起行政救濟復又提起民
    事裁判，豈不置司法二元制度形同具文？且有違「防止發生
    民事與行政法院衝突性裁判」之法理要求及一事不再理原則
    。
三、按登記之權利人、義務人或其與申請登記之關係有關之權利
    關係人間有爭執者，登記機關應以書面明理由及法令依據
    ，駁回登記之申請，又依此項規定駁回者，申請人得依訴願
    法規定提起訴願，並得訴請司法機關裁判，此從土地登記規
    則第57條第1項第3款、第2項及第3項規定觀之甚明。又按登
    記人員或利害關係人，於登記完畢後，發見登記錯誤或遺漏
    時，非以書面聲請該管上級機關查明核准後，不得更正。但
    登記錯誤或遺漏，純屬登記人員記載時之疏忽，並有原始登
    記原因證明文件可稽者，由登記機關逕行更正之。土地法第
    69條定有明文，而土地法第69條所稱登記錯誤，係指登記事
    項與登記原因證明文件所載之內容不符者；所稱遺漏，係指
    應登記事項而漏未登記者。土地登記規則第13條亦定有明文
    。從上開條文規定觀之，以登記錯誤為由，向地政機關申請
    更正登記者，地政機關須先為審查，而經審查結果，如認無
    土地登規則第57條第1項各款所規定之事由時，即應准予登
    記，如審查結果認有前開各款之事由時，則應以書面明理
    由駁回其申請，此項地政機關依土地登記規則所為之受理、
    審查及公告程序，顯係行政機關依其行政權責所為之行政准
    駁行為，屬公法上之權利行使，故申請人於遭駁回時係依訴
    願法規定提起訴願救濟，至如係因涉及私權爭執遭駁回時（
    即前開規則第57條第1項第3款之情形），則為使當事人得就
    此爭執得為解決，而規定得訴請司法機關為裁判，但此時因
    所涉及之事項為私權爭執，已非行政救濟途徑所得審酌，故
    條文所稱之訴請司法機關裁判，應係指訴請司法機關裁判有
    爭執之私權而言，而非裁判行政機關應否受理、審查及公告
    ，否則，無異使普通法院審理行政機關依行政權責所為行政
    行為。又土地法第56條所稱地政機關受理聲請案件，經審查
    結果，認為有瑕疪而被駁回者，得向該管司法機關訴請確認
    其權利，如經裁判確認，得依裁判再行聲請登記，就其規定
    之本旨而言，亦應為相同之解釋（即依駁回之理由是否涉及
    私權爭執而異其受理之裁判機關），始為正當。經查：
  (一)本件聲請人以登記錯誤為由，向相對人申請更正登記，經相
    對人審查結果，因系爭土地現為第三人林江緞單獨所有，已
    非申請更正前之內容，無法辦理更正登記為由，而依土地登
    記規則第57條第1項第2款駁回聲請人之聲請，聲請人業已提
    起訴願等情，有聲請人提出之駁回通知書影本、相對人提出
    之訴願狀影本各1份在卷可稽，姑且不論相對人以土地登記
    規則第57條第1項第2款駁回聲請人之聲請是否正確，即使依
    聲請人主張實際上本件係「登記之權利人義務人或其申請登
    記之法律關係有關之權利關係間有爭執」，應屬同條項第3
    款之事由，然依上開說明，聲請人雖得訴請司法機關為裁判
    ，但所請求裁判之對造，應係以可能對其登記請求權有所爭
    執之人即林江緞，而非受理登記事務之相對人，而其訴請裁
    判之內容，應係其是否對系爭土地有所有權（或共有權）之
    實體法上之爭執，且如經裁判結果，認聲請人為系爭土地之
    所有權人（或共有人）而得登記為所有權人（或共有人），
    相對人再依該裁判結果為受理登記。
  (二)聲請人固以土地登記規則第56條第1項第3款及第3項，以及
    最高法院57年度台抗字第179號裁定為請求之法律上依據，
    惟該條文並非賦與其得請求法院逕命相對人為更正登記之權
    利，至聲請人引用最高法院57年度台抗字第179號裁定資為
    本件聲請之法律依據，惟查，該裁定並非判例，並無拘束本
    院之效力，且本事件難認與該裁定所述之情形一致，亦無從
    援引該裁定為本事件處理方式之依據。
  (三)依上所述，聲請人應係對其權利有所爭執或可能爭執之土地
    所有人即林江緞向民事法院請求確認其有所有權（或共有權
    ）之權利，然聲請人竟以相對人為對造，請求法院逕命相對
    人為更正登記，應係對上述法律有所誤解，其聲請非有理由
    ，應予駁回。
四、依民事訴訟法第95條、第78條裁定如主文。
中　　華　　民　　國　　96　　年　　3 　　月　　29　　日
                  民二庭法　官　林福來
以上正本係照原本作成
如對本裁定抗告須於裁定送達後5日內向本院提出抗告狀
中　　華　　民　　國　　96　　年　　3 　　月　　29　　日
                        書記官　劉昀匊
